臺灣新北地方法院刑事判決
111年度審訴字第410號
公  訴  人  臺灣新北地方檢察署檢察官
被      告  鄭國祥



上列被告因違反野生動物保育法案件，經檢察官提起公訴（110
年度偵字第28095號），被告於準備程序中就被訴事實為有罪之
陳述，經本院告知簡式審判程序之旨，並聽取當事人之意見後，
本院合議庭裁定由受命法官獨任進行簡式審判程序，判決如下：
    主  文
鄭國祥共同犯野生動物保育法第四十條第二款之非法陳列、展示
保育類野生動物罪，處有期徒刑陸月，如易科罰金，以新臺幣壹
仟元折算壹日。緩刑貳年，並應於執行檢察官指定之期間內，向
公庫支付新臺幣伍萬元。
扣案之印尼噴毒眼鏡蛇壹隻沒收。
    事  實
一、鄭國祥於民國110年4月14日至15日間某時許，自某真實姓名
    、年籍不詳之網友取得印尼噴毒眼鏡蛇（Naja sputatrix）
    1隻，渠等雖誤為蘇門答臘噴毒眼鏡蛇（Naja sumatrana）
    ，然明知屬中央主管機關行政院農業委員會（下稱農委會）
    指定公告為珍貴稀有之保育類野生動物，非經主管機關同意
    ，不得買賣或在公共場所陳列、展示，竟共同基於意圖販賣
    而陳列、展示保育類野生動物之犯意聯絡，約由鄭國祥負責
    上網刊登販售訊息及處理後續面交事宜，而於110年4月19日
    5時22分許，鄭國祥即在新北市○○區○○路000號居處，以行動
    電話連線網際網路登入社交軟體臉書，以暱稱「鄭修羅」刊
    登「喜歡嗎？？那就跟我聯絡吧～～～😁😁😁＃Naja_sumatrana
    」等訊息之買賣廣告，並上傳張貼其所持有之上開印尼噴毒
    眼鏡蛇照片於網頁上，而以此方式陳列、展示之。嗣因警員
    執行網路巡邏查覺有異，於110年4月27日23時30分許，以臉
    書訊息功能與鄭國祥聯繫，確認鄭國祥欲以新臺幣（下同）
    15,000元價格販賣該印尼噴毒眼鏡蛇後，為求蒐證而佯裝買
    家約定面交，復於110年5月15日12時38分許，經警持本院搜
    索票至上址居處執行搜索而查獲，並當場扣得上開印尼噴毒
    眼鏡蛇1隻（現由新北市政府動物保護防疫處與臺北市立動
    物園代為保管）。
二、案經內政部警政署保安警察第七總隊第五大隊報告臺灣新北
    地方檢察署檢察官偵查起訴。　　
　　理  由
一、查本案被告鄭國祥所犯係死刑、無期徒刑、最輕本刑為3年
    以上有期徒刑以外之罪，且非高等法院管轄第一審案件，其
    於準備程序中就被訴事實為有罪之陳述，經本院告知簡式審
    判程序之旨，並聽取公訴人、被告之意見後，本院合議庭裁
    定由受命法官獨任進行簡式審判程序審理，則本案證據之調
    查，依刑事訴訟法第273條之2規定，自不受同法第159條第1
    項、第161條之2、第161條之3、第163條之1及第164條至第1
    70條規定之限制，合先敘明。
二、上開犯罪事實，業據被告偵查、本院準備程序及審理時均坦
    承不諱，核與證人即新北市政府動物保護防疫處職員劉家瑞
    於警詢時證述之內容相符（見偵字卷第17至18頁），並有警
    員偵查報告、本院搜索票、內政部警政署保安警察第七總隊
    搜索扣押筆錄、扣押物品目錄表、新北市政府動物保護防疫
    處110年5月15日13時12分會勘紀錄、責付保管條、國立屏東
    科技大學野生動物保育服務中心物種鑑定書、臉書貼文暨照
    片截圖、Messenger通訊軟體對話紀錄截圖、查獲現場照片6
    張、國防醫學院解剖科回函暨質譜分析數據、參考文獻、農
    委會公告之陸域保育類野生動物名錄（見偵字卷第9頁、第1
    9至29頁、第33至39頁、第43至47頁、第79至111頁）等件附
    卷可佐。綜上，被告前揭任意性自白既有上開證據足資補強
    ，堪信為真實。本案事證明確，被告犯行洵堪認定，應依法
    論科。
三、論罪科刑：　　
(一)罪名：
 1、按野生動物保育法第35條第1項規定：「保育類野生動物及
    其產製品，非經主管機關之同意，不得買賣或在公共場所陳
    列、展示。」，而現今網際網路已達普遍化及國際化之程度
    ，除故意加密鎖碼者外，任何人得以自網路上任意瀏覽或得
    知所有資訊，而行為人在網站上張貼特定物品之文字或圖像
    ，即係對不特定人以為求售之表示，即與一般物理上之實物
    「陳列」、「展示」無異。另所謂「意圖販賣而陳列、展示
    」之犯罪態樣，固以行為人將商品直接陳列於貨架上為其常
    態，然隨時代變遷及交易型態之改變，毋庸藉助實體銷售通
    路而透過網際網路進行商品交易，從中降低店租及庫存成本
    ，已成現今邁入資訊時代之重要趨勢。是以「陳列」、「展
    示」之定義自不得仍侷限於傳統類型，在未逸脫文義解釋之
    範圍內，應依其法條規範意旨而為適度調整。而當行為人將
    所欲販售之商品外觀，藉由單一或不同角度進行拍攝呈現影
    像或照片，並張貼於網頁上，使不特定多數人皆可直接瀏覽
    觀看上開影像、照片，並挑選所需商品時，相對一方之買家
    亦可清楚辨識商品種類，上開交易模式所達成之效果實與在
    貨架上陳設擺放商品無異，即屬「意圖販賣而陳列、展示」
    行為，並受相同之法律規範。查：本件被告在臉書網頁上，
    上傳張貼上揭印尼噴毒眼鏡蛇之照片，並以文字說明暗示欲
    出售照片中印尼噴毒眼鏡蛇之訊息，即屬對瀏覽該臉書網頁
    之不特定之網友以為求售之表示，而與一般物理上之實物「
    陳列」、「展示」無異，所為係違反野生動物保護法第35條
    第1項之規定無訛。
 2、核被告所為，係違反野生動物保育法第35條第1項之規定，
    而犯同法第40條第2款之非法陳列、展示保育類野生動物罪
    。
 3、起訴書犯罪事實已載明本案係因警員執行網路巡邏，察覺有
    異，遂於110年4月27日23時30分許，以臉書訊息功能與被告
    聯繫，確認被告欲以上開價格販賣該印尼噴毒眼鏡蛇後，而
    佯裝到場面交等情，足見起訴書犯罪事實已表明警員係為求
    蒐證而為購入之舉，是於形式上雖與被告有買賣面交之約定
    ，事實上並無成立買賣契約之真意，自無完成買賣之可能，
    亦即起訴犯罪事實僅及於被告買賣行為未遂，惟野生動物保
    育法第40條規定並未處罰未遂，故起訴書「所犯法條」欄記
    載被告所犯罪名時，認被告同犯野生動物保育法同條款之非
    法買賣保育類野生動物罪，應屬誤會，併此敘明。
(二)共同正犯：　　
　　被告與前揭真實姓名、年籍不詳之網友間，就上開犯行有犯
    意聯絡及行為分擔，應為共同正犯。
(三)量刑：　　
　　爰審酌被告未遵循野生動物保育法之規範，竟意圖販賣而陳
    列、展示保育類野生動物，違反該法所欲保育野生動物，以
    維護物種多樣性與自然生態之平衡之立法目的，欠缺保育觀
    念，所為實非可取；兼衡其素行、犯罪之動機、目的、手段
    及所生危害程度，參以其國中畢業之智識程度（見本院之被
    告戶籍資料查詢結果），並於本院審理時自陳之家庭生活與
    經濟狀況（見本院簡式審判筆錄第5頁），及其犯後坦承犯
    行之態度等一切情狀，量處如主文所示之刑，並諭知易科罰
    金之折算標準。
(四)緩刑：　　　　
　　末查，被告前因違反野生動物保育法案件，經臺灣臺北地方
    法院以95年度簡字第2472號判決判處有期徒刑6月，緩刑2年
    確定，緩刑期間自95年10月11日起至97年10月10日止，緩刑
    期滿後，其緩刑宣告未經撤銷，且被告於上開前案後未曾另
    因故意犯罪受有期徒刑以上刑之宣告等情，有臺灣高等法院
    被告前案紀錄表存卷可查，是被告上開前案之刑之宣告已失
    其效力。又被告上開前案犯行迄今已逾15年，其因受網友委
    託而一時失慮，致蹈刑章，犯後坦承犯行，本院認被告經此
    偵、審程序及科刑之宣告，當知所警惕，而無再犯之虞，所
    宣告之刑以暫不執行為適當，爰依刑法第74條第1項第1款之
    規定，諭知緩刑2年，以啟自新。又為使被告從中深切記取
    教訓，使其於緩刑期內能深知警惕，避免其再度犯罪，爰依
    刑法第74條第2項第4款之規定，命被告於緩刑期間，應於執
    行檢察官指定之期間內，向公庫支付5萬元，以期建立正確
    之法治概念。倘被告違反上開應行負擔之事項且情節重大者
    ，依刑法第75條之1第1項第4款之規定，其緩刑之宣告仍得
    由檢察官向本院聲請撤銷，附此敘明。
四、沒收：
　　按犯野生動物保育法第40條、第41條、第42條或第43條第3
    項之罪，查獲之保育類野生動物得沒收之；查獲之保育類野
    生動物產製品及供犯罪所用之獵具、藥品、器具，沒收之，
    野生動物保育法第52條第1項雖定有明文，惟刑法有關沒收
    部分之條文業於104年12月17日修正，於104年12月30日公布
    ，並自105年7月1日起施行。又刑法施行法第10條之3第2項
    規定：「105年7月1日前施行之其他法律關於沒收、追徵、
    追繳、抵償之規定，不再適用」，亦即105年7月1日前已施
    行之特別刑法關於沒收、追徵、追繳、抵償之規定，自105
    年7月1日起不再適用。再野生動物保育法第52條第1項之規
    定於105年7月1日以後並未修法，揆諸上開說明，野生動物
    保育法第52條第1項關於沒收之規定，自105年7月1日起即不
    再適用，準此，違反野生動物保育法案件中有關查獲之保育
    類野生動物、保育類野生動物產製品及供犯罪所用之獵具、
    藥品、器具之沒收與否，即應回歸適用刑法關於沒收之規定
    。查：
(一)供犯罪所用、犯罪預備之物或犯罪所生之物，屬於犯罪行為
    人者，得沒收之。但有特別規定者，依其規定。刑法第38條
    第2項定有明文。又犯罪工具物須屬被告所有，或被告有事
    實上之處分權時，始得在該被告罪刑項下併予諭知沒收，至
    於非所有權人，又無共同處分權之共同正犯，自無庸在其罪
    刑項下諭知沒收（最高法院108年度台上字第1001號、108年
    度台上字第1366號判決意旨參照）。查：扣案之印尼噴毒眼
    鏡蛇1隻，為供被告及共犯為本案犯罪所用之物，且被告於
    偵查及本院準備程序時均一致供稱：扣案之印尼噴毒眼鏡蛇
    1隻，是網友請我賣的，這隻蛇不是我的等語，足見上開扣
    案物雖非屬被告所有，然為被告事實上持有並享有事實上之
    處分權，揆諸上開說明，爰依刑法第38條第2項前段規定，
    宣告沒收。
(二)至被告雖係透過行動電話連接網際網路，而於臉書網頁上刊
    登販賣印尼噴毒眼鏡蛇之訊息而為陳列、展示，但該行動電
    話並未扣案，且行動電話係一般人日常生活用品，本有其適
    當之用途，非僅用以供本案犯罪所用之物，亦非屬違禁物，
    且替代性高，對之宣告沒收顯欠缺刑法上之重要性，爰依刑
    法第38條之2第2項規定，不予宣告沒收。　　　　
據上論斷，應依刑事訴訟法第273條之1第1項、第299條第1項前
段，野生動物保育法第35條第1項、第40條第2款，刑法第11條前
段、第28條、第41條第1項前段、刑法第38條第2項前段、第74條
第1項第1款、第2項第4款，判決如主文。　
本案經檢察官黃佳彥提起公訴，經檢察官高智美到庭執行職務。
中　　華　　民　　國　　111 　年　　5 　　月　　18　　日
                  刑事第二十五庭  法  官  白光華
以上正本證明與原本無異　　　　　　　　　
如不服本判決應於收受送達後20日內向本院提出上訴書狀，並應
敘述具體理由；其未敘述上訴理由者於上訴期間屆滿後20日內向
本院補提理由書（均須按他造當事人之人數附繕本）「切勿逕送
上級法院」。
                                  書記官　楊貽婷
中　　華　　民　　國　　111 　年　　5 　　月　　18　　日
附錄本案論罪科刑法條全文：　　
野生動物保育法第35條
保育類野生動物及其產製品，非經主管機關之同意，不得買賣或
在公共場所陳列、展示。
前項保育類野生動物及其產製品之種類，由中央主管機關公告之
。
野生動物保育法第40條
有下列情形之一，處6月以上5年以下有期徒刑，得併科新臺幣30
萬元以上150萬元以下罰金：
一、違反第24條第1項規定，未經中央主管機關同意，輸入或輸
    出保育類野生動物之活體或其產製品者。
二、違反第35條第1項規定，未經主管機關同意，買賣或意圖販
    賣而陳列、展示保育類野生動物或其產製品者。